最高法院刑事判決　　　　　　　　　 110年度台上字第4718號
上　訴　人　臺灣高等檢察署檢察官周慶華
被　　　告　葉建欣（原名葉于皓）





上列上訴人因被告加重詐欺案件，不服臺灣高等法院中華民國10
9年12月24日第二審判決（108年度上訴字第3560號，起訴案號：
臺灣士林地方檢察署108年度偵字第588號），提起上訴，本院判
決如下：
    主  文
上訴駁回。
    理  由
一、原判決關於諭知被告罪刑及沒收暨追徵部分：
㈠、按刑事訴訟法第 377條規定：上訴於第三審法院，非以判決
    違背法令為理由，不得為之。是提起第三審上訴，應以原判
    決違背法令為理由，係屬法定要件，且必須依據卷內資料為
    具體之指摘，並足據以辨認原判決已具備違背法令之形式，
    始屬相當。本件原判決綜合全案證據資料，本於事實審法院
    之推理作用，認定被告葉建欣有如其事實欄即其附表二所載
    ，與綽號「小楊」及「阿遠」之姓名不詳之人（下合稱「小
    楊」等人）基於三人以上共同詐欺取財之犯意聯絡（按被告
    參與「小楊」等人所組成詐欺犯罪組織之行為，前已經檢察
    官另案起訴並經臺灣高等法院 109年度上訴字第2086號判決
    論處罪刑確定），對於鄭碧卿施用詐術致使其陷於錯誤，而
    將新臺幣（下同）17萬元匯入「小楊」等人所掌控如其附表
    一所示金融帳戶後，並由被告加以提領之犯行，因而撤銷第
    一審科刑之判決（另維持第一審判決關於說明被告被訴涉犯
    一般洗錢罪嫌不另為無罪諭知部分，詳下述），改判仍論被
    告以三人以上共同詐欺取財罪，於依刑法第59條規定酌量減
    輕其刑後，處有期徒刑9月，並諭知未扣案犯罪所得3,000元
    沒收，於全部或一部不能沒收或不宜執行沒收時，追徵其價
    額，已詳敘其所憑證據及認定之理由（被告於警詢、偵查及
    第一審審理時均坦承本件被訴關於加重詐欺取財部分之客觀
    事實，更於原審審理時自白認罪不諱），俱有卷存證據資料
    可資覆按，從形式上觀察，原判決關於上揭部分並無足以影
    響其判決結果之違法情形存在。
㈡、檢察官上訴意旨略以：被告在向原審提起第二審上訴後，固
    於民國 108年10月28日與被害人鄭碧卿就民事損害賠償以12
    萬元達成和解，且於當（28）日及後續期日給付共 6萬元與
    被害人收受，然尚餘 6萬元賠償款並未給付，足見被告並無
    意完全履行和解條件，其所為上開和解及履行部分和解賠償
    條件，僅係忮求減刑寬典之表面手段而已。詎原判決猶以被
    告有彌補被害人損害之誠意，遽認其本件犯罪情狀顯堪憫恕
    ，而依刑法第59條規定酌減其刑，殊有不當云云。
㈢、惟刑罰之量定，係實體法上賦予事實審法院得依職權自由裁
    量之事項，苟其所量之刑符合規範體系及目的，於裁量權之
    行使無所逾越或濫用，而無明顯違背公平、比例及罪刑相當
    原則者，即不能任意指為違法。本件原判決審酌被告犯罪情
    狀，兼衡其於提起第二審上訴後與被害人就民事損害賠償達
    成和解，所陸續給付之和解賠償金額已臻半數，認倘科以所
    犯上揭罪名最低度刑即有期徒刑 1年仍嫌過重，而有情輕法
    重之顯可憫恕情形，因而依刑法第59條規定酌減其刑，並以
    被告之責任為基礎，依刑法第57條各款所列事項，審酌本件
    犯罪一切情狀，量處有期徒刑 9月，核未濫用或逾越法律賦
    予刑罰自由裁量之權限，亦無明顯違背公平、比例及罪刑相
    當原則之情形，自不能任意指為違法。檢察官上訴意旨並非
    依據卷內資料具體指摘原判決不適用何種法則或如何適用不
    當，徒就原審刑罰裁量職權之適法行使，以及原判決已詳細
    論斷說明之事項，任意指摘，顯不足據以辨認原判決已具備
    違背法令之形式，揆諸前揭規定及說明，其對於原判決此部
    分之上訴為違背法律上程式，應予駁回。
二、原判決關於維持第一審判決說明不另為無罪諭知（即被告被
    訴一般洗錢罪嫌）部分：
㈠、刑事妥速審判法第 9條第1項規定，除同法第8條之情形外，
    對於第二審法院維持第一審所為無罪判決提起上訴之理由，
    以該判決所適用之法令牴觸憲法，或判決違背司法院解釋或
    判例（按除原法定判例之法律見解外，依後述本院最近統一
    之見解，尚包括本院徵詢庭或提案庭依法院組織法所定大法
    庭相關程序徵詢一致或大法庭裁定見解所為之裁判，下稱本
    院依徵詢或大法庭裁定見解所為之裁判先例）為限。同條第
    2 項則明定刑事訴訟法第377條至第379條、第393條第1款規
    定，於前項案件之審理，不適用之。故上揭所稱判決違背司
    法院解釋或判例，自不含違背與刑事訴訟法第377條至第379
    條及第393條第1款規定有關之司法院解釋及原判例意旨。又
    上揭所稱第二審法院維持第一審所為「無罪判決」，尚包括
    第二審法院就第一審判決於理由內說明不另為無罪諭知部分
    予以維持之情形，亦即檢察官就第二審法院維持第一審諭知
    無罪之判決，或於判決理由內說明不另為無罪諭知之部分，
    不得執原判決有刑事訴訟法上述法條規定所列載之違法情形
    作為第三審上訴之適法理由。是檢察官對於有上述特殊情形
    之第二審判決提起第三審上訴，應在上訴理由內具體敘明原
    判決究竟如何符合刑事妥速審判法第9條第1項各款所列得據
    以提起第三審上訴之特別事項，同屬法定要件，若其所敘述
    之上訴理由與前揭規定之要件不符，或係指摘原判決有該條
    第2項所列違背刑事訴訟法第377條至第379條及第393條第 1
    款規定之違法情形者，均應認其上訴為不合法律上之程式，
    予以駁回。
㈡、本件原判決另以公訴意旨略稱：被告提領詐騙所得款項後，
    依「小楊」等人指示放置在特定地點由不詳之人收取，而掩
    飾該等款項之本質及去向，涉犯洗錢防制法第14條第 1項之
    一般洗錢罪嫌，而與被告上揭三人以上共同詐欺取財部分，
    具有想像競合犯之裁判上一罪關係云云。惟經審理結果，認
    為檢察官所舉之證據，尚不能嚴格證明被告有如公訴意旨所
    指之一般洗錢罪嫌，因而維持第一審就被告被訴此部分犯嫌
    說明不另為無罪諭知之判決。檢察官不服原審上揭維持第一
    審關於說明不另為被告無罪諭知部分之判決，而向本院提起
    第三審上訴。惟原判決所論述何以無從形成被告有罪心證之
    理由，固與本院向無歧異之見解不同，然檢察官上訴意旨無
    非係指摘原判決對於一般洗錢部分之採證認事論斷不當，而
    違背刑事訴訟法第 378條關於判決不適用法則或適用不當之
    相關原法定判例之法律見解，並未具體敘明原判決上揭有利
    於被告之論斷部分，所適用之法令是否有牴觸憲法，或有何
    違背司法院解釋，或本院依徵詢或大法庭裁定見解所為之裁
    判先例之情形，核與刑事妥速審判法第 9條所規定提起第三
    審上訴之要件不相適合。揆諸前揭規定及說明，檢察官關於
    此部分之上訴不合法律上之程式，應併予駁回。
㈢、在洗錢防制法於 105年12月28日修正公布，並自106年6月28
    日生效施行後，詐欺集團成員提領受詐騙者匯入詐欺集團所
    掌控人頭帳戶內款項得手者，應成立洗錢防制法第14條第 1
    項之一般洗錢罪，本院向無歧異見解，惟下級審卻迭有異見
    。前經本院刑事第七庭就其承審案件（110年度台上字第179
    7 號）以本院上開見解具有原則重要性為由，提案予本院刑
    事大法庭裁定予以肯認，且宣示第二審法院維持第一審所為
    無罪判決（按包括第二審法院就第一審判決於理由內說明不
    另為無罪諭知部分予以維持之情形），違背本院依徵詢或大
    法庭裁定見解所為之裁判先例，屬於刑事妥速審判法第 9條
    第1項第3款所定之判決違背判例，但以上述本院裁判先例於
    第二審法院判決時已宣示或公告者為限等旨，並據為提交案
    件所涉相關法律見解之論斷，而於111年2月24日為終局判決
    。本件原審於109年12月24日判決時，尚無本院上揭110年度
    台上字第1797號判決先例之存在，檢察官自無從執為此部分
    合法提起第三審上訴之理由依據，附此敘明。
據上論結，應依刑事訴訟法第395條前段，判決如主文。
中    華    民    國   111    年    3     月    24    日
                  刑事第一庭審判長法  官  郭  毓  洲  
                                  法  官  林  靜  芬  
                                  法  官  鄧  振  球
                                  法  官  劉  興  浪  
                                  法  官  蔡  憲  德  
本件正本證明與原本無異
                                  書記官
中    華    民    國   111    年    3     月    25    日